【裁判字號】    97,上訴,1288
【裁判日期】    970604
【裁判案由】    證券交易法等
【裁判全文】
臺灣高等法院刑事判決                97年度上訴字第1288號
上  訴  人  臺灣臺北地方法院檢察署檢察官
被      告  乙○○
上列上訴人因被告違反證券交易法等案件，不服台灣台北地方法
院96年度訴緝字第196號，中華民國97年2月13日第一審判決（起
訴案號：台灣台北地方法院檢察署92年度偵字第10295、13938號
、93年度偵字第870號），提起上訴，本院判決如下：
    主  文
上訴駁回。
    理  由
一、公訴意旨略以：被告乙○○為址設臺北市○○區○○路54號
    4樓非屬公開發行、亦無依證券交易法申請公開募集、公開
    發行股票之資碩科技股份有限公司（業經廢止登記，下稱資
    碩科技公司）之實際負責人，甲○○（經本院以94年度上訴
    字第24號判處有期徒刑1年7月確定）為登記負責人，丙○○
    （對外自稱「徐博文」，經原法院以93年度訴字第101號判
    處有期徒刑1年6月確定）為該公司之總經理。緣於民國87年
    6月間，乙○○為遂行其「印股票、換鈔票」之犯行，竟意
    圖為自己不法之所有，先與經營不善之址設臺北市中山區○○○路○段34號7樓金賜興業股份有限公司（下稱金賜興業公
    司）負責人許富榮簽訂讓渡書（下稱系爭讓渡書），由乙○○支付讓渡金新台幣（下同）35萬元，取得金賜興業公司之
    經營權後，再於87年12月22日，將金賜興業公司之登記負責
    人申請變更登記為「陳清輝」（核准變更日期為同年月31日
    ），營業地址遷至臺北市○○區○○路1段213號，88年4月
    11日續將營業地址變更為臺北市○○區○○路46號（准變更
    日期為同年月28日），同年8月21日又向主管機關申報增資
    ，以華信商業銀行中山分行00000000000000000號帳戶為股
    款專戶，將金賜興業公司資本額自2千5百萬元虛增至8千萬
    元，嗣透過有犯意聯絡綽號「姚董」、「張董」、「阿華」
    、「小伍」等成年姓名年籍不詳男子（下稱乙○○等人），
    尋覓甲○○等人頭擔任公司董、監事及申請手機電話使用，
    及支付酬勞，甲○○因而出面申請0000000000、0000000000
    、0000000000、0000000000號4支電話使用，並於88年9月14
    日將「金賜興業公司」申請變更名稱為資碩科技公司，登記
    負責人亦變更為甲○○，營業處所遷至臺北市○○區○○街
    60號3樓，登記資本額為8千萬元，人頭董事包括江朝東、邢
    啟家、陳昌熾，監察人為柳裕杉；89年4月25日資碩科技公
    司再虛偽辦理現金增資8千萬元，將公司資本額自8千萬元擴
    增為1億6千萬元，復由記帳業者簡伶珠轉介委託儒風股務印
    刷股份有限公司印製增資股票，及委請中聯信託投資股份有
    限公司簽證。乙○○及綽號「姚董」、「張董」、「阿華」
    、「小伍」等人（下稱乙○○等人）為誘使投資大眾高價購
    買該公司股票，共同透過姓名年籍不詳、綽號「張董」之男
    子，邀總立股份有限公司（下稱總立公司）負責人丙○○擔
    任總經理，由丙○○以總立公司名義，承租臺北市○○街60
    號3樓做為資碩科技公司之主事務所，並負責處理公司業務
    及洽商股票買賣交割等事宜；另於88年11月前後，以免費提
    供辦公處所及挹注資金為由，邀請財務困窘之中晶電腦股份
    有限公司（下稱中晶公司）負責人杜史存帶領員工遷入朱崙
    街60號3樓辦公，同時僱請陳靜蘭、郭美蘭、鄭如玉等人在
    該址負責股票買賣過戶事宜，致投資人陷於錯誤，誤信無營
    運實績之資碩科技公司確在該址正常營運。其後乙○○又製
    作不實廣告傳單，對外誆稱資碩公司為從事網際網路數據通
    訊產品之設計、組裝業務之高科技公司，工廠分別位於臺北
    縣汐止市○○街8號4樓及桃園新屋、大陸東莞等地，且業已
    委託寶來、永昌證券股份有限公司輔導上櫃、上市，再輔以
    不實之財務報表，對外宣稱資碩公司88、89、90年之營業收
    入將分別高達2億3040萬元，10億304萬元，24億756萬元，
    每股盈餘為3.36元、4.5元、5.01元，預計分別無償配股300
    股、400股及500股，訛稱「假使88年以每股EPS 3.36元的本
    益比，約15倍的市價50元投資100張，成本為500萬元；經2
    年半後上櫃，以每股EPS5.01元的本益比，約20倍的市價100
    元左右，計算市值增為5000萬元，實際報酬率約8.59倍」云
    云。乙○○等人為順利出售前述2次虛偽增資所印製之股票
    牟利，明知依證券交易法第22條規定，出售所持有之公司股
    票，非經主管機關核准，不得對非特定者公開募集，竟洽商
    巴菲特投資公司（負責人為郭永捷，該公司未向主管機關申
    請設立登記）、聯邦亞太財務管理公司及聚寶開發公司等，
    未經財政部證券暨期貨管理委員會核准經營證券業務之無照
    券商，向不特定人兜售資碩科技公司股票，致己○○、戊○○、庚○○等投資人，誤信資碩科技公司深具發展前景，而
    陸續於88、89年間以每股15元至40元不等之價格購買股票，
    分別投入1850萬元、196萬元（含89年3月28日匯入世華銀行
    中正分行之現金增資款48萬元）及204萬元購入資碩科技公
    司股票。乙○○等人為隱匿89年3月間詐欺所得之現金增資
    款，復於89年3月30日，由甲○○、「姚董」「阿華」及「
    小伍」等同夥男子，齊赴世華聯合商業銀行中正分行，將資
    碩科技公司增資股款繳款專戶即帳號00000000000號帳戶內
    之2033萬7000元款項提領一空；甲○○以現金方式提領500
    萬元，餘1533萬7000元則電匯轉入資碩科技公司在台北銀行
    中崙分行之000000000000號帳戶。同日渠等再轉赴該分行提
    領1500萬元，由甲○○以現金方式提領500萬元，餘1000萬
    元分為2筆500萬元，各匯入資碩科技公司在合作金庫之0000
    000000000號帳戶及甲○○在世華聯合商業銀行安和分行之
    00000000000號帳戶，再續由甲○○配合提領。綜上，乙○○等人以前揭「印股票換鈔票」手法詐騙得逞後，旋即逃匿
    無蹤，致生損害於己○○、戊○○、庚○○等投資人之利益
    。另依89年4月增資至1億6千萬元後之股東名冊，扣除88年8
    月21日第1次增資時的18名人頭股東及所持股份，尚有560名
    股東，持有股數約700萬股，依該560名股東持有之股數均約
    在1萬股以內，及認股均價以25元計算，乙○○等人詐欺所
    得之金額估計約達1億7千萬元。因認被告乙○○涉犯刑法第
    214條、第216條之行使使公務員登載不實文書罪嫌，刑法第
    340條之常業詐欺罪嫌，公司法第9條第1項未收足公司股款
    而以申請文件表明收足罪嫌，商業會計法第71條第5款商業
    負責人，其他利用不正當方法，致使財務報表發生不實之結
    果罪嫌（上開二罪名起訴書漏載之，經公訴蒞庭檢察官於原
    審當庭陳明補充，併此敘明）；及違反證券交易法第20條第
    1項、第22條第3項之規定，而犯同法第171條第1款、第175
    條之罪嫌，洗錢防制法第2條第1款、第9款之洗錢罪嫌等語
    。
二、按犯罪事實應依證據認定之，無證據不得認定犯罪事實，刑
    事訴訟法第154條第2項定有明文。而所謂認定犯罪事實之證
    據，係指足以認定被告確有犯罪行為之積極證據而言，該項
    證據自須適合於被告犯罪事實之認定，始得採為斷罪資料，
    如未能發現相當證據，或證據不足以證明，自不能以推測或
    擬制之方法，以為裁判之基礎（參照最高法院29年上字第31
    05號、40年臺上字第86號及30年上字第 816號判例）。又刑
    事訴訟法第161條第1項亦規定，檢察官就被告犯罪事實，應
    負舉證責任，並指出證明之方法，是檢察官對於起訴之犯罪
    事實，應負提出證據及說服之實質舉證責任，倘其所提出之
    證據，不足為被告有罪之積極證明，或其指出證明之方法，
    無從說服法院以形成被告有罪之心證，基於無罪推定之原則
    ，自應為被告無罪判決之諭知（參照最高法院92年度台上字
    第128號判例）。
三、訊據被告固不否認曾於87年6月間向證人許富榮購買金賜興
    業公司之事實，惟堅詞否認有上開犯行，辯稱：當時係與系
    爭讓渡書上見證人丁○○合作購買金賜興業公司，但因為價
    錢等問題，其後便由丁○○接手金賜興業公司並開立本票予
    伊作為對價，金賜興業公司之後移轉登記與增資等均與伊無
    關等語。是本件應予審酌者厥為被告受讓金賜興業公司後，
    有關嗣後辦理增資、更名為資碩科技公司、印製股票、製作
    不實廣告及對外向不特定人兜售資碩科技公司股票等情究否
    知情或參與？經查：
(一)被告係於87年6月間以35萬元之代價，向許富榮購買金賜興
    業公司經營權之事實，業據被告自承不諱，並經證人許富榮
    、證人即系爭讓渡書見證人劉新秋證述屬實（見偵查卷6453
    號(二)第197頁正反面、第215頁正反面、偵查卷10295號第46
    頁至第48頁反面、原審卷第90頁反面），並有系爭讓渡書（
    見調查局卷(二)第1頁至第2頁、偵字第6453號卷(二)第199頁至
    第200頁）在卷可稽，是被告向許富榮購買金賜興業公司之
    事實，堪以認定。又被告於87年6月間受讓金賜興業公司後
    ，於87年9月18日申請改選董監事變更登記，經臺北市政府
    建設局於同年10月6日核准在案，此時金賜興業公司股東為
    ：許富榮、陳清輝、廖正生、高玉明、周叔冠、姜伯延、吳
    永基等7人；嗣近1年後始於88年8月14日申請變更為資碩科
    技公司、登記負責人為甲○○，營業處所遷至臺北市○○區
    ○○街60號3樓，登記資本額增為8千萬元，股東則變更為甲○○、江朝冬、刑啟家、陳昌熾、柳裕杉、陳慶萬、陳清輝
    、黎一宏、高玉明等22人，經臺北市政府建設局於88年9月
    14日核准在案，旋於89年4月5日復又增資8千萬元等情，此
    有臺北市政府建設局87年10月6日建一字第87331962號函、
    88年9月14日臺北市政府建設局建商二字第88333321號函暨
    資碩科技公司及金賜興業公司工商登記資料（見調查局卷(一)
    第37頁至89頁）在卷可稽。
(二)被告係透過丁○○向許富榮購買金賜興業公司，後因被告發
    現該公司欠稅而不願承受，丁○○乃承諾要幫被告處理，因
    此簽發本票4紙予被告，並請王代書再將該公司辦理出售事
    宜等情，已據被告供明，並為證人丁○○於本院審理時所不
    否認（見本院卷第52頁正反面），且有被告庭提證人丁○○
    所簽發本票4紙（其發票日期為87年10月27日、到期日87
    年12月27日、票面金額為5萬2500元；發票日期為87年10
    月27日、到期日87年12月27日、票面金額為12萬5000元；
    發票日期為87年11月17日、到期日88年1月15日、票面金額
    為3萬7800元；發票日期為87年11月17日、到期日88年1月
    15日、票面金額9萬元）附卷可稽，是被告辯稱：受讓金賜
    興業公司後有委託證人丁○○處理該公司出售事宜，並收受
    丁○○開立4紙本票作為讓渡金賜興業公司對價等語，尚非
    子虛。參以「臺北市○○區○○路46號」為證人丁○○所任
    負責人之豐蒟企業有限公司設立登記地址，而被告受讓金賜
    興業公司後，原遷址至臺北市○○區○○路1段213號，嗣該
    公司於88年4月28日經核准變更營業地址為臺北市○○區○○路46號，核與上開被告所供情節亦屬相符，且證人丁○○
    亦證稱嗣後確有將金賜興業公司轉讓他人之事實，益徵被告
    辯稱：金賜興業公司嗣後已由證人丁○○接手處理等語，應
    屬有據。
(三)金賜興業公司係於88年9月14日經核准變更名稱為資碩科技
    公司，登記負責人亦變更為共同被告甲○○，營業處所更遷
    至臺北市○○區○○街60號3樓，資本額增至8仟萬元，復於
    89年4月25日再增資為1億6千萬元後，委託儒風股務印刷股
    份有限公司印製增資股票，並委請中聯信託投資股份有限公
    司簽證，及由丙○○擔任總經理，承租臺北市○○街60號3
    樓做為資碩科技公司之主事務所，並在該址負責股票買賣過
    戶事宜，此有資碩科技公司及金賜興業公司工商登記資料、
    資碩科技公司增資至1億6仟萬元之股東名冊、遠傳電信股份
    有限公司風險管制中心92年1月20日92年1月7日肆字第09243
    400330號函、儒風股務印刷股份有限公司工作單、出貨單、
    工作明細表、股票樣張，中聯信託投資股份有限公司91年10
    月21日（91）聯投字第743號函、共同被告丙○○以總立公
    司名義訂定之租賃契約、寶來證券股份有限公司91年10月4
    日（91）寶承字第891號函、永昌綜合證券股份有限公司91
    年9月27日（91）永承字第1803號函，及臺北市稅捐稽徵處
    中北分處91年10月4日北市稽中北密字第0901002250號函覆
    資碩科技公司申報87年2月至89年10月（89年11月1日擅自歇
    業）之營業稅資料、資碩科技公司在世華聯合商業銀行中正
    分行00000000000號帳戶之開戶資料及交易往來明細、89年3
    月30日轉帳交易傳票及大額提款登記簿、資碩科技公司在台
    北銀行中崙分行000000000000號帳戶開戶資料、交易往來明
    細及89年3月30日等轉帳交易傳票、及臺北縣永和市戶政事
    務所92年4月2日北縣永戶字第0920002263號函等在卷可稽。
    可見上開將金賜興業公司更名為資碩科技公司、辦理增資、
    印製股票及販售股票事宜，均係在被告委託丁○○出售金賜
    興業公司，及丁○○出售金賜興業公司之後所發生，衡情應
    與被告無涉，然被告是否為幕後負責人或知情而共同參與？
    本院依下列事證可得被告並未參與之論證：
１. 據證人即儒風股務印刷股份有限公司職員潘再添於原審審理
    時證述：根據伊公司資料顯示，資碩科技公司股票印製聯絡
    人為甲○○等語（見原審卷第110頁反面至第111頁），復有
    儒風股務印刷股份有限公司之出貨單、工作明細表、股票樣
    張（見調查卷(二)第6、13、14上下頁）在卷可稽，且經本院
    細查儒風股務印刷股份有限公司之出貨單上確實載有「聯絡
    人記載甲○○T：00000000 F00000000」等情，是資碩科技
    公司於增資股票印製聯絡人實為共同被告甲○○，而非本件
    被告。
２. 證人簡伶珠於原審審理時證述：「（被告說只有出現一次，
    之後增資、變更名字都不是他委託，是否如此？）我那時印
    象就是見被告一、二次，所以我在調查局說的確實都是這樣
    子，後來他們陸續叫我做變更，是有一個姓孔的。」（見原
    審卷第89頁）、「『請確認乙○○委託你幾次？（提示金賜
    興業公司登記卷並告以要旨）』87年9月18日改選董監事為
    許富榮、陳清輝；87年12月22日遷址到汀洲路1段213號；88
    年4月22日遷址到北投新興路46號；88年9月14日申請增資及
    更名、遷移地址；89年5月11日增資，這幾次都是我們辦的
    。一開始委託我是乙○○，繳罰鍰那次乙○○也有出現，但
    後來公司陸續委託都是公司派人來，乙○○沒有再出現了。
    」（見原審卷第89頁反面及第90頁）等語，及證人簡伶珠於
    調查局時陳稱：乙○○在87年下半年拜託其他同業辦理變更
    登記，但因為辦不下來，所以大約在87年8、9月間，透過朋
    友找我詢問原因，經我檢視文件後，發現原變更作業都不符
    合現行法令規定，經我詳加說明後，乙○○乃委託我辦理變
    更事項，期間主管機關對金賜興業公司前次未符合規定而變
    更董監事的行為有處以罰鍰，經乙○○繳交罰鍰後，我才順
    利的將委辦事項完成等語（見90年度偵字第6453號卷(二)第22
    0頁反面），可見被告乙○○於受讓金賜興業公司後確實曾
    於87年下半年間有委託證人簡伶珠辦理金賜興業公司遷址變
    更登記事項，且將應繳交之罰緩交予證人簡伶珠代為辦理。
    雖證人簡伶珠於偵查中證稱：金賜興業公司變更公司股東及
    公司更名、87年12月22日變更負責人陳清輝、88年4月21日
    將公司2千5百萬資本額增資至8千萬等事項均是我承辦的，
    整個接洽過程是一個徐先生和我聯絡的，還有一位會計小姐
    陳小姐，89年4月25日資碩公司辦理由8千萬增資到1億6千萬
    也是我辦的，增資資料是我打電話到松江路公司和陳小姐聯
    絡，資料是徐先生拿來的等語（見偵查卷第10295號第49至
    50頁），惟經檢察官於該次偵訊中提示乙○○之口卡，詢問
    當時是否此人與其接洽時，其稱：僅見過一次而已，且證人
    於調查局時亦稱：我為了該公司的會計帳務問題，曾與資碩
    科技公司的會計陳小姐（我不知道全名）通過電話，另外資
    碩科技有時會叫一位年輕的外務徐先生（年約2、30歲，我
    不知道全名），將資料送至我的事務所等語（見偵查卷第64
    53號(二)第221頁反面），則證人簡伶珠所稱整個接洽過程有
    和被告聯絡，應係指辦理金賜興業公司遷址至臺北市○○區
    ○○路1段213號及繳交欠稅事接受委託而與被告接洽，至辦
    理資碩科技公司變更登記及會計帳戶上問題則與資碩科技公
    司「陳」姓女職員聯絡，且該「陳」姓女職員提供予證人簡
    伶珠之行動電話號碼係由共同被告甲○○所申請者，此經證
    人簡伶珠於調查局中證稱：「（你有無乙○○或其他資碩科
    技公司人員的聯絡電話可供參考？）當時我為業務上的問題
    ，打電話去資碩公司，該公司的會計「『陳小姐』給我0000
    000000的電話。」等語可明（見偵查卷第6453號(二)第224頁
    反面），且有遠傳電信股份有限公司風險管制中心92年1月
    20日92年1月7日肆字第09243400330號函附卷可參，是尚無
    證據證明被告乙○○有委託或指示證人簡伶珠辦理87年12
    月22日之後資碩科技公司相關登記事項。
３. 本件被害人戊○○、己○○、庚○○購買資碩科技公司股票
    之接洽人均非被告，且未曾見過被告，此業經證人戊○○、
    己○○、庚○○證述明確（見他字卷第1至5頁第24頁、偵查
    卷870號第3至5頁、偵查卷第6453號(二)第16頁、第24頁反面
    ）；且共同被告甲○○、丙○○亦供稱並未見過被告等語（
    見原法院訴字第101號卷(二)第146頁、本院卷第51頁），而證
    人甲○○更於本院證稱：有一個姚董叫我當資碩公司的董事
    長，原來這家公司的名稱我不知道，姚董只是叫我來公司作
    2天，我不知道他將我身分證拿去影印，一個月給我3萬，我
    做了2個月就不做了，去公司做了1禮拜到10天，這段時間都
    沒有看到被告，也不知道他是否為公司幕後負責人等語（見
    本院卷第51頁）；另證人即資碩科技公司職員陳靜蘭、郭美
    蘭及鄭如玉、證人即中晶公司負責人杜史存亦均證述未曾見
    過被告等語（見偵查卷10295號第85頁、原法院93年度訴字
    第101號卷第82頁反面、第85頁、偵卷6453號(二)第123頁、調
    查局卷(一)第17頁反面），是依上開證人之證言，亦無證據足
    資證明被告係真實年籍不祥綽號「姚董」、「張董」、「阿
    華」、「小伍」等成年男子，或與該等人間有何犯意聯絡之
    情。
四、綜上所述，被告固有於87年6月間受讓金賜興業公司，惟於
    87年年底即委由證人丁○○接手並辦理出售事宜，而本件所
    涉印製股票及大量販售股票詐取財物，應係在丁○○出售金
    賜興業公司，並更名為資碩科技公司後所為，而據公訴人所
    提出之證據，均尚不足認定被告即為本件綽號「姚董」、「
    張董」、或「阿華」、「小伍」等成年姓名年籍不詳男子，
    或與上開犯嫌有犯意聯絡，自不得僅以被告於87年6月間與
    許富榮簽訂金賜興業公司讓渡書，及被告就金賜興業公司87
    年10月、12月間有委託證人簡伶珠辦理遷址變更登記及代繳
    欠稅事宜等情，即遽認被告與變更登記為資碩科技公司後所
    為違法行為仍有參與而涉犯公訴人所指之罪嫌。此外，復查
    無其他積極證據足以證明被告確有公訴人所指上開犯行，既
    不能證明被告犯罪，從而原審諭知被告無罪，經核並無不合
    。公訴人上訴意旨猶執陳詞，仍指稱被告乙○○有上開犯行
    云云，為無理由，應予駁回。
五、至臺灣士林地方法院檢察署96年度偵緝字第1362號移送併案
    審理部分，因本案部分業經本院判決無罪在案，則併案審理
    部分，與本件起訴部分已不生任何裁判上之一罪關係，本院
    無從併案審究，此部分應退回由檢察官另行處理，併此敘明
    。
據上論斷，應依刑事訴訟法第368條，判決如主文。
本案經檢察官羅松芳到庭執行職務。
中    華    民    國    97    年    6     月    4     日
                  刑事第十五庭審判長法  官  吳昭瑩
                                    法  官  李釱任
                                    法  官  蘇隆惠
以上正本證明與原本無異。
檢察官如不服本判決，應於收受送達後十日內向本院提出上訴書
狀，其未敘述上訴之理由者並得於提起上訴後十日內向本院補提
理由書（均須按他造當事人之人數附繕本）。
                                    書記官  吳玉華
中    華    民    國    97    年    6     月    4     日


司法院資訊處製作；財團法人民間司法改革基金會備份。
